【裁判字號】    97,重上,240
【裁判日期】    971007
【裁判案由】    撤銷調解
【裁判全文】
臺灣高等法院民事判決                 97年度重上字第240號
上  訴  人  天○○
            亥○○
            地○○
            戌○○
            酉○○
            巳○○
            未○○
            午○○
            辰○○
            申○○○
            壬○○
            丑○○
            辛○○
共      同
訴訟代理人  簡長順律師
視同上訴人  戊○○
            宇○○○
被  上訴人  乙○○
                      號
            癸○○
            寅○○
            子○○
            卯○○
                      號
            甲○○
            庚○○
            己○○
            丙○○
            丁○○
                      號
共      同
訴訟代理人  紀復儀律師
上列當事人間因撤銷調解事件，上訴人對於中華民國97年3月25
日臺灣桃園地方法院95年度重訴字第269號第一審判決提起上訴
，經本院於97年9月23日言詞辯論終結，判決如下：
    主  文
上訴駁回。
第二審訴訟費用由上訴人天○○、亥○○、地○○、戌○○、酉
○○、巳○○、辰○○、未○○、午○○、申○○○各負擔十一
分之一；餘由上訴人張德來、張德國、辛○○、戊○○、宇○○
○連帶負擔十一分之一。
    事實及理由
甲、程序方面：
    本件視同上訴人戊○○、宇○○○經合法通知，未於言詞辯
    論期日到場，核無民事訴訟法第386條所列各款情形，應准
    被上訴人之聲請，由其一造辯論而為判決。
乙、實體方面：
一、被上訴人起訴主張：被上訴人與上訴人壬○○、丑○○、辛
    ○○、戊○○、宇○○○（下稱上訴人壬○○等5人）之被
    繼承人張新木（民國〈下同〉95年4月26日死亡）間，因坐
    落桃園縣蘆竹鄉南崁廟口羊稠坑小段4016等地號之土地徵收
    補償費糾紛，爭訟多年，經原法院86年度重訴字第149號、
    本院87年度重上字第213號、89年度重上更一字第61號、最
    高法院89年度臺上字第881號、91年度臺上字第1446號判決
    張新木敗訴確定，張新木即利用於本院87年度重上字第213
    號判決時宣告得假執行之機會，提供擔保金後假執行領走被
    上訴人應得之補償金，被上訴人乃依民法不當得利之法律關
    係對張新木提起民事訴訟，原法院92年度重訴字第91號即判
    命張新木應給付被上訴人庚○○、己○○、癸○○、寅○○
    各新臺幣（下同）88萬7,097元、子○○155萬9,247元、丙
    ○○、丁○○、卯○○、張永需、甲○○各31萬1,848元，
    及均自89年5月5日起至清償日止，按週年利率5%計算之利息
    ，該案嗣經本院93年度重上字第297號、最高法院95年度臺
    上第591號判決駁回張新木之上訴而確定。然張新木卻於上
    開訴訟敗訴之際，慫恿其遠房親戚即上訴人天○○等、亥○
    ○、地○○、戌○○、酉○○、巳○○、辰○○、未○○、
    午○○、申○○○等人（下稱上訴人天○○等10人）對被上
    訴人及張新木訴請塗銷分割共有物之繼承登記，經原法院91
    年度家訴字第100號、本院93年度家上字第344號及最高法院
    97年度臺上字第931號判決確定，且上訴人天○○等10人與
    張新木間亦利用法院之調解程序，達成調解合意（即原法院
    94年度桃調字第94號調解事件），由張新木同意給付上訴人
    天○○等10人共660萬元及自83年1月11日起至清償日止之法
    定遲延利息。惟張新木於原法院91年度家訴字第100號民事
    判決後，明知判決書已認定上訴人天○○等10人並無繼承權
    ，卻仍單獨與渠等做成上開調解合意行為，但張新木實無理
    由給付天○○等10人該筆款項，可見張新木與天○○等10人
    所達成之調解，為張新木之無償行為，且有害於被上訴人對
    張新木得請求之不當得利債權，而上訴人壬○○等5人為張
    新木之繼承人，應繼承張新木之權利、義務。為此，依民法
    第244條第1項規定，訴請撤銷上訴人天○○等10人與張新木
    於原法院94年7月26日94年度桃調字第94號損害賠償事件所
    為之調解行為等情。原審為被上訴人全部勝訴之判決，上訴
    人聲明不服，提起上訴，被上訴人對其上訴則聲明：(一)上訴
    駁回；(二)第一、二審訴訟費用由上訴人負擔。
二、上訴人則以：張新木與被上訴人於辦理訴外人張賜遺產之繼
    承登記時，以偽造文書方式僅列被上訴人等為遺產繼承人，
    排除上訴人天○○等10人之繼承登記，經原法院刑事庭判處
    被上訴人共同與張新木偽造文書在案，經上訴人天○○等10
    人訴請張新木應予回復原狀，嗣發現被上訴人與張新木辦理
    繼承登記之土地，已有部分遭渠等分割、變賣及被政府公用
    徵收，無法回復原狀，故上訴人天○○等10人除請求回復原
    狀（即塗銷繼承登記）外，另聲請法院調解因無法回復原狀
    所受之損失，經原法院調解結果，張新木同意賠償上訴人10
    等人所受之損失，故上訴人取得調解筆錄所示內容權利，非
    無償行為。另按上訴人有無受損乃為事實問題，不因張新木
    同意給付即認該和解契約為無償行為，更非被上訴人起訴主
    張之贈與行為；況上開案件已確定張新木與被上訴人共同侵
    害上訴人天○○等10人之權利，則張新木願賠償上訴人天○
    ○等10人，即非無償行為，更非贈與行為等語，資為抗辯，
    並於本院聲明：(一)原判決廢棄；(二)被上訴人於第一審之訴駁
    回；(二)訴訟費用由被上訴人負擔。
三、兩造不爭之事實：
    (一)上訴人天○○等10人與人張新木於94年7月26日在原法院
      調解程序達成調解合意，張新木同意給付上訴人天○○等
      10人共660萬元及自83年1月11日起至清償日止，按年息5%
      計算之利息。
    (二)人張新木於95年4月26日死亡，繼承人為壬○○、丑○○
      、辛○○、戊○○、宇○○○等5人。
四、兩造爭執要旨：(一)本件被上訴人之主張是否已逾一年之除斥
    期間？(二)張新木與上訴人天○○等10人於94年7月26日就雙
    方侵權行為所成立之和解是否為無償行為？有無侵害被上訴
    人之債權？其是否得請求撤銷？茲分述之：
    (一)被上訴人之主張並未逾一年之除斥期間：
      按債務人所為之無償行為，有害及債權者，債權人得聲請
      法院撤銷之。債務人所為之有償行為，於行為時明知有損
      害於債權人之權利者，以受益人於受益時亦知其情事者為
      限，債權人得聲請法院撤銷之。債務人之行為非以財產為
      標的，或僅有害於以給付特定物為標的之債權者，不適用
      前2項之規定。債權人依第1項或第2項之規定聲請法院撤
      銷時，得並聲請命受益人或轉得人回復原狀。但轉得人於
      轉得時不知有撤銷原因者，不在此限。前條撤銷權，自債
      權人知有撤銷原因時起，1年間不行使，或自行為時起經
      過10年而消滅，此民法第244條、第245條定有明文。本件
      被上訴人主張上訴人天○○等10人與張新木之成立調解行
      為雖發生在94年7月26日，但其於95年5月16日之後，經原
      法院民事執行處通知到院製作債權分配筆錄時，始知悉上
      情，此為上訴人所不爭執（見原法院96年1月23日言詞辯
      論期日筆錄，該院卷第122頁），並業據被上訴人提出原
      法院執行處於95年5月16日所出具之函文1紙附卷可查（見
      同前卷第121頁），而被上訴人係於95年8月28日具狀提起
      本件訴訟（見原法院收文章），顯未逾債權人請求撤銷1
      年之除斥期間。
    (二)張新木與上訴人天○○等10人於94年7月26日所成立之和
      解為無償行為，有害於債權人即被上訴人，被上訴人得請
      求撤銷之：
      1.本件上訴人抗辯訴訟程序上之調解成立，乃為訴訟行為
        ，並非單純和解契約，不得為撤銷之對象云云，惟查：
        民法第244條所定之撤銷權乃撤銷債務人所為詐害行為
        之權利。所謂詐害行為係指以財產權為目的之法律行為
        而言，苟屬法律行為，則不問契約行為或單獨行為，債
        權行為或物權行為，均得為撤銷權之標的。經查上訴人
        天○○等10人以被繼承人張新木侵害之繼承權為由，向
        原法院聲請調解，請求張新木應給付其等10人共660萬
        元及遲延利息，而其等於94年7月26日調解程序時達成
        調解合意，張新木同意給付上訴人天○○等10人共660
        萬元及自83年1月11日起至清償日止按週年利率5%計算
        之利息等情，有被上訴人提出原法院94年度桃調字第94
        號調解筆錄影本為證，經該院調取上開卷宗核對無訛，
        堪信為真。而所謂「無償行為」係指債務人對第三人之
        給付係無對價之行為，不問單獨行為或契約行為。又在
        調解程序當事人所為之和解行為，雖具有訴訟上與確定
        判決相同之程序效力，但本質上仍屬於實體上雙方意思
        表示合致之法律行為。易言之，當事人在訴訟程序或調
        解程序上所成立之和解契約，亦可為民法第244條撤銷
        之標的。再民事調解固與確定判決相同有既判力，然此
        效力僅在調解當事人間發生拘束，該既判力並不及於調
        解當事人以外之第三人，此有最高法院71年度台上字第
        1009號民事判決可資參照。系爭調解之當事人為張新木
        及上訴人天○○等10人，被上訴人屬於調解當事人以外
        之第三人，揆諸上揭判決意旨，本件被上訴人自得爭執
        並主張撤銷上開調解合意，不受上開調解之拘束。
      2.上訴人復抗辯：本件被上訴人與案外人張新木共同於辦
        理張賜名義遺產之繼承登記時，乃將被繼承人張賜繼承
        系統表故予略去上訴人之被繼承人等，以致上訴人繼承
        上訴人之被繼承人李月等人之財產，因其行為導致張賜
        之繼承人（即上訴人之被繼承人李月等人）之財產及應
        繼分遭其侵害。況且上訴人等均非因民法第1140條規定
        而繼承，例如上訴人天○○部分，乃是張賜42年12月24
        日死亡，已由李月繼承張賜之遺產，嗣李月於83年11月
        9日死亡，再由天○○繼承李月之遺產，因此係多次發
        生繼承事實。故被上訴人與張新木係將上訴人因繼承而
        尚未辦理繼承登記之財產予以侵害，並非僅有侵害上訴
        人繼承權乙事而已。復查上訴人於原審業已主張上訴人
        所繼承自李月之財產，因被上訴人與張新木之侵害所有
        權且該財產經被上訴人等出售，而就無法回復所有權部
        分請求損害賠償，是原審就此等損害，僅因張新木同意
        該損害賠償數額依上訴人所請求之數額，即認上訴人之
        損害係無償取得，自有未合云云，經查：
        本件被繼承人張新木確實在系爭調解程序中依上訴人天
        ○○等10人於聲請調解狀所載請求內容，完全同意給付
        上訴人天○○等10人共660萬元及其法定利息，而上訴
        人天○○等10人則並未為任何相對之給付或有何退讓，
        有上開調解筆錄可參，依該調解筆錄之內容，足見張新
        木本人在上開調解程序中並未取得任何對價關係，而係
        純粹負有義務，是張新木於上開94年7月26日調解程序
        中同意給付上訴人天○○等10人共660萬元及自83年1月
        11日起至清償日止按週年利率5%計算利息之行為，於性
        質上仍屬無償、單務契約甚明。上訴人係以張新木在辦
        理繼承登記時，漏列上訴人為繼承人侵害上訴人之繼承
        權，致使上訴人受損1,200萬元及遲延利息為據，提起
        侵權行為損害賠償訴訟。但衡諸上訴人天○○等10人因
        曾因遭其餘繼承人侵害其繼承權為由，提起塗銷分割繼
        承登記之訴訟，當時由原法院家事法庭於93年9月29日
        以91年度家訴字第100號受理在案而認定上訴人天○○
        等10人之被繼承人即訴外人李張惜、張市無繼承權，並
        判決駁回上訴人天○○等人在該案提起之訴。上訴人天
        ○○等10人不服判決而提起上訴，本院於95年10月3日
        廢棄原審判決，並認定上訴人天○○等10人對於被繼承
        人張賜之遺產有繼承權，惟關於侵權行為損害賠償之調
        解筆錄是在94年7月26日作成，明顯早於二審判決日，
        張新木何能在第二審未作成判決之前，即自行認定自己
        有侵害上訴人天○○等10人之繼承權而同意賠償660萬
        元及利息；再原法院91年度家訴字第100號塗銷分割繼
        承登記事件審理時，張新木均否認有任何偽造文書或使
        公務員登載不實之情形（見該判決書第9頁），何以其
        自認自己並無偽造文書之犯行，但卻願意和解賠償高額
        賠償金，此實令人匪夷所思；更何況上開二審認定上訴
        人天○○均可回復繼承登記，顯然並無損於上訴人天○
        ○等10人之繼承權，何來侵權行為損害賠償之賠償義務
        ？綜觀卷內資料，認上訴人天○○等10人既無法舉證證
        明張新木對上訴人天○○等10人有任何侵權行為損害賠
        償義務，張新木與上訴人所為之調解合意應屬無償之單
        務行為，合於民法第244條第1項之規定。
      3.上訴人又抗辯該調解成立並不影響償債能力，且張新木
        尚有提存金329萬元，擔保金220萬元及依公告現值尚有
        672萬0946元之不動產及尚未發生之遺產等財產云云，
        經查：
        按債權人應保全之債務人財產，以債之關係成立時之狀
        態為準，債權發生當時之責任財產為債務人之信用基礎
        ，是詐害行為當時已存在之債權，即可能受到詐害行為
        之妨害。故民法第244條所規定之詐害行為，僅須於債
        務成立後所為，並可能使債務人陷於無資力者，債權人
        均得撤銷之。本件被上訴人主張其曾依民法不當得利之
        法律關係對張新木提起民事訴訟，而獲得原法院92年度
        重訴字第91號判決被上訴人勝訴，判決張新木應各給付
        被上訴人庚○○、己○○、癸○○、寅○○887,097元
        ；應給付被上訴人子○○1,559,247元；應各給付被上
        訴人丙○○、丁○○、卯○○、張永需、甲○○311,
        848元，及均自89年5月5日起至清償日止，按週年利率
        5%計算之利息。經張新木上訴，均遭本院、最高法院判
        決駁回確定等情，有被上訴人提出之原法院92年度重訴
        字第91號民事判決、本院93年度重上字第297號民事判
        決、最高法院95年度台上第591號民事判決等影本附卷
        可稽，並為上訴人不爭執，足認被上訴人對於張新木合
        計6,666,875元之不當得利債權係自89年5月5日成立。
        而張新木確與上訴人天○○等10人於94年7月26日當日
        達成上開調解合意所成立本金為660萬元之單務契約，
        被上訴人對於張新木之不當得利債權既早在89年5月5日
        已成立，且上訴人亦知悉被上訴人對張新木已有上開債
        權之存在（見原法院96年3月20日言詞辯論期日筆錄，
        本卷第142頁），足認張新木於94年7月26日在系爭調解
        程序對上訴人天○○等10人所為之調解合意，勢必造成
        張新木消極地增加債務，償債能力受有影響，使被上訴
        人之上開債權有不能、困難或遲延受清償之虞。至於上
        訴人抗辯張新木尚有提存金329萬元及假執行擔保金220
        萬元在法院提存所，以及依公告現值672萬0946元之不
        動產，及尚未為繼承登記之遺產等財產，故行為時並非
        陷於無資力云云。惟查：該329萬元之提存金，乃高鐵
        徵收補償金，高鐵徵收乃張賜之遺產，而其等關於張賜
        之遺產塗銷分割繼承登記尚在最高法院審理中，日後若
        判決須塗銷分割繼承登記，該提存金可能需提列為張賜
        之遺產而由其他繼承人分割繼承，自不得全部列為張新
        木之目前財產價值。而張新木名下價值672萬0946元之
        不動產及其他尚未繼承登記之不動產，均是繼承張賜之
        遺產而來，其情形同上，在塗銷分割繼承登記案件確定
        前，因繼承人尚有否上訴人10人及其他繼承人未明，應
        繼分亦未明，且公同共有屬於抽象潛在不明，日後尚需
        遺產分割，分割狀態如何，有無喪失繼承權，均屬未定
        ，實難以張賜遺產及繼承人數去計算張新木當時應繼承
        之遺產價值。再220萬元之擔保金，是屬於提供債務人
        徵收補償金案件因假執行所生損害之擔保金，日後亦有
        被追償之可能，亦不可全數算入張新木目前之財產價值
        ，因此張新木與上訴人天○○10人成立調解合意之時，
        張新木之責任財產均屬不確定、潛在不明的性質，難以
        將其全列為張新木之責任財產，而張新木與上訴人天○
        ○10人之調解合意行為，已足以使被上訴人之債權無法
        清償或不足清償之虞，應合於民法第244條第1項之規定
        。從而，上訴人此部分抗辯均不可採。再債務人責任財
        產之認定，係以債務人所為之無償或有償法律行為成立
        之時狀態為準，故考量債務人責任財產，係以張新木與
        上訴人天○○等10人成立調解（94年7月26日）之時狀
        態為準，在當時若符合民法第244條之規定，被上訴人
        即取得撤銷權，故當然毋庸考量日後繼承事實發生後張
        新木之繼承人即上訴人庚○○等5人之資力，上訴人此
        部分抗辯並無理由。
五、綜上所述，本件上訴人並未能證明張新木與上訴人天○○等
    10 人成立調解之時尚有其他財產可供清償被上訴人之上開
    債權，若以張新木當時之財產狀況及涉及多項財產訴訟尚未
    終結日後尚有可能遭追償等情形下，確實可認被上訴人主張
    張新木與上訴人天○○等10人間之調解合意，是張新木無償
    、單務法律行為，已足以有害於被上訴人對於張新木之不當
    得利債權不能清償或不足清償，殊屬明確，應堪採信，而上
    訴人壬○○等5人既為張新木之繼承人，自應繼承張新木之
    權利義務。從而，被上訴人依民法第244條第1項之規定，請
    求撤銷張新木與上訴人天○○等10人於94年7月26日在原法
    院桃園簡易庭94年度桃調字第94號所為之調解合意，自屬有
    據，原審判決被上訴人勝訴，核無不合，應予維持，上訴論
    旨仍執陳詞斤斤指摘原判決不當聲明廢棄改判為無理由，應
    予駁回上訴。
六、本件事證已臻明確，兩造其餘之攻防方法經審酌後，認與判
    決結果無影響，無庸逐一論述，併此敘明。
丙、據上論結，本件上訴為無理由，依民事訴訟法第449條第
    1項、第78條、第85條第1、2項、第463條、第385條第1項前
    段，判決如主文。
中    華    民    國    97    年    10    月    7     日
                  民事第十五庭
                      審判長法  官  郭松濤
                            法  官  黃國忠
                            法  官  陳雅玲
正本係照原本作成。
如不服本判決，應於收受送達後20日內向本院提出上訴書狀，其
未表明上訴理由者，應於提出上訴後20日內向本院補提理由書狀
（均須按他造當事人之人數附繕本）上訴時應提出委任律師或具
有律師資格之人之委任狀；委任有律師資格者，另應附具律師資
格證書及釋明委任人與受任人有民事訴訟法第466條之1 第1項但
書或第2項（詳附註）所定關係之釋明文書影本。
中    華    民    國    97    年    10    月    7     日
                            書記官  方素珍
附註：
民事訴訟法第466條之1（第1項、第2項）：
對於第二審判決上訴，上訴人應委任律師為訴訟代理人。但上訴
人或其他法定代理人具有律師資格者，不在此限。
上訴人之配偶、三親等內之血親、二親等內之姻親，或上訴人為
法人、中央或地方機關時，其所屬專任人員具有律師資格並經法
院認為適當者，亦得為第三審訴訟代理人。


司法院資訊處製作；財團法人民間司法改革基金會備份。
